---
title: "Kolik krajských mandátů získaly parlamentní strany?"
output:
  html_document:
    df_print: paged
---

Ąplikace pro sledování výsledků krajských voleb, včetně [té na iROZHLAS.cz](https://www.irozhlas.cz/volby/krajske-volby-2020), sčítají získané mandáty nejčastěji podle *kandidujících stran*. V letošních volbách jich kandidovalo 85 a z nich 37 získalo alespoň jeden mandát:

```{r echo=FALSE, message=FALSE, warning=FALSE}
library(readr)
library(tidyverse)
library(openxlsx)
kzrk <- read_csv2("KZ2020reg20201004_csv/kzrk.csv", locale=locale(encoding="cp1250"))
kzrkl_s <- read_csv2("KZ2020reg20201004_csv/kzrkl_s.csv", locale=locale(encoding="cp1250"))
kzrkl <- read_csv2("KZ2020reg20201004_csv/kzrkl.csv", locale=locale(encoding="cp1250"))
kzrkl_s %>%
  select(1, 4, 12)
```
Krajské volby se vyznačují tím, že v nich vzniká **hodně koalic**, v každém kraji trochu jiná konstelace. Mimo jiné i proto, že na rozdíl od voleb parlamentních se koalicím nezvyšuje laťka pro vstup do zastupitelstva. Bez ohledu na to, kolik stran se do koalice spojí, uskupení vždy stačí 5 procent hlasů, aby ve volbách uspělo a získalo nějaké zastupitele.

Při povolebních vyjednáváních v jednotlivých krajích to žádnou roli nehraje, ale **při celostátní interpretaci výsledků voleb se v médiích a v politickém marketingu podle potřeby operuje s různými metodami sčítání získaných mandátů**.

Například ODS podle naší sčítací aplikac získala letos v zastupitelstvech 53 mandátů. [V reklamě se ovšem tatáž strana chlubí](https://www.facebook.com/ods.cz/posts/10158829041272700), že má mandátů 114. Jak je to možné?

ODS kandidovala samostatně v šesti krajích, ve zbývajících sedmi pak ve dvou- či tříčlenných koalicích, nejčastěji s TOP 09, ale také se Starosty, Svobodnými, KDU-ČSL, Soukromníky či místními formacemi.

**Média měří straně nejpřísnějším možným metrem**: Za „její“ zastupitele počítají pouze ty, kteří se do zastupitelstev dostali na jednobarevných kandidátkách. Naopak **ODS svůj úspěch ve volbách přifukuje** a přisvojuje si i úspěšné kandidáty koaličních partnerů. Za „svého“ zastupitele počítá každého, kdo uspěl na kterékoli kandidátce, na níž měla i své kandidáty. A to i když je členem jiné strany a jiná strana ho na kandidátku i navrhla.

Přesnější způsob, jak získané mandáty u stran s celostátní působností sečíst, je podívat se na *stranickou příslušnost* zvolených kandidátů nebo právě na *navrhující stranu*. Při použití první metody dojdeme u ODS k **95 krajským zastupitelům, s tou druhou jich má 99**. To znamená, že z nestraníků, jež na kandidátky navrhla ODS, se do zastupitelstev dostali čtyři.

Jak vychází tento součet u ostatních parlamentních stran, které mají ve sněmovně vlastní klub?

```{r echo=FALSE, message=FALSE, warning=FALSE, paged.print=TRUE}
zjistiKoalice <- function(vstrana) {
result <-   kzrkl_s %>%
    filter(str_detect(SLOZENI, vstrana)) %>%
    select(1)
return(result)
}

parl_strany_VSTRANA <- c(768, 53, 720, 1114, 7, 47, 1, 721, 166)
parl_strany_KSTRANA <- c(50, 33, 19, 16, 45, 63, 12, NA, 7)
parl_strany_NAZEV <- c("ANO", "ODS", "Piráti", "SPD", "ČSSD", "KSČM", "KDU-ČSL", "TOP 09", "STAN")


spocitejZvoleneNSTRANA <- function(kod) {
  result <- kzrk %>%
    filter(MANDAT == "A") %>% 
    filter(NSTRANA == kod)
  return(nrow(result))
}

spocitejZvoleneKSTRANA <- function(kod) {
  result <- kzrk %>%
    filter(MANDAT == "A") %>% 
    filter(KSTRANA == kod)
  return(nrow(result))
}

koalice <- unlist(map(parl_strany_VSTRANA, spocitejZvoleneNSTRANA))

ciste <- unlist(map(parl_strany_KSTRANA, spocitejZvoleneKSTRANA))

result <- data.frame(parl_strany_NAZEV, ciste, koalice) %>%
  arrange(desc(koalice))

names(result) <- c("strana", "jen čisté kandidátky", "včetně koalic")

result
```

